---
title: "Practica 7: Regresión Logística 2"
subtitle: "Estadistica Multivariada - Sociología FACSO Universidad de Chile"
author: "Juan Carlos Castillo & Alejandro Plaza"
output:
  html_document:
    theme: flatly
    highlight: tango
    toc: true
    toc_float: true
    toc_depth: 2
    number_sections: true
---

```{r setup, include=FALSE}
knitr::opts_chunk$set(echo = TRUE)
```




#Introducción


La siguiente práctica tiene el objetivo de introducir a los estudiantes a los modelos de regresión logística. Para consideraciones de este análisis vamos a utilizar la base de datos Titanic.

El **RMS Titanic** fue un transatlántico británico, el mayor barco del mundo al finalizar su construcción, que se hundió en la madrugada del 15 de abril de 1912 durante su viaje inaugural desde Southampton a Nueva York. En el hundimiento del Titanic **murieron 619 personas** de las **1046** que iban a bordo, lo que convierte a esta tragedia en uno de los mayores naufragios de la historia ocurridos en tiempo de paz.

La base de datos la pueden descargar [acá](https://www.dropbox.com/s/eqbfd85jwyckafe/titanic.Rdata?dl=0
)



| Nombre   	| Descripción                        	| Valores 	| Categorías       	|
|----------	|------------------------------------	|---------	|------------------	|
| pclass   	| Clase del pasajero/a               	| 1       	| Clase Alta       	|
|          	|                                    	| 2       	| Clase Intermedia 	|
|          	|                                    	| 3       	| Clase Baja       	|
| survived 	| Estatus sobrevivencia              	| 0       	| No sobrevive     	|
|          	|                                    	| 1       	| Sobrevive        	|
| name     	| Nombre                             	|         	|                  	|
| sex      	| Sexo pasajero/a                    	| 0       	| Hombre           	|
|          	|                                    	| 1       	| Mujer            	|
| age      	| Edad pasajero/a                    	|         	| rango: 0.2-80.0  	|
| sibsp    	| Número de hermanos /pareja a bordo 	|         	| rango: 0-8       	|
| parch    	| Número de padres / niños a bordo   	|         	| rango: 0-9       	|


#Preambulo

En primer lugar cargamos los paquetes.

```{r message=FALSE, warning=FALSE}
pacman::p_load(sjmisc, descr,tidyverse, scales, xtable, ggmosaic, stargazer)
```

En segundo lugar cargamos la base de datos.
```{r message=FALSE, warning=FALSE}
#recordar definir en base al directorio de trabajo o working directory
setwd("C:/Users/Fondecyt R. Sociales/Dropbox/mulitva2018/metsoc-facsouchile/documents/practicas/7logit2")
load("titanic.Rdata")
names(tt)

```

# Descriptivos

En primer lugar revisamos los estadísticos descriptivos de las variables de interés.

## Supervivencia

```{r message=FALSE, results='asis'}
table(tt$survived)
#Porcentajes de sobrevientes
prop.table(table(tt$survived))

(ggplot(tt, aes(survived, fill=survived))
 + geom_bar()
 + geom_text(
     aes(label = scales::percent((..count..)/sum(..count..))),
     stat='count',
      size=10,
    vjust = 3)
+ theme(legend.position="none", text = element_text(size = 30),axis.title=element_blank())
)

```

El resultado muestra que 427 personas sobrevivieron al hundimiento del Titanic. En terminos de porcentajes esto expresa el 40.8% de los datos(427/(427+619)=0.4082218) en contraste con el 59.1% de los pasajeros que no sobrevivieron (619/(427+619)=0.5917782).

## Sexo


```{r message=FALSE, results='asis'}

table(tt$sex)

(ggplot(tt, aes(sex, fill=sex))
 + geom_bar()
 + geom_text(
     aes(label = scales::percent((..count..)/sum(..count..))),
     stat='count',
      size=10,
    vjust = 3)
+ theme(legend.position="none", text = element_text(size = 30),axis.title=element_blank())
)

```

## Relación entre variables de interés

A continuación se presentan análisis sobre la relación entre sexo, edad y supervivencia


###Sobrevivencia / sexo
```{r message=FALSE, results='asis'}
ggplot(data = tt) +
  geom_mosaic(aes(x = product(sex), fill=survived)) +
  theme(legend.position="none", text = element_text(size = 25),axis.title=element_blank())
```

### Sobrevive / Edad
```{r}
ggplot(tt, aes(x = age)) +
  geom_histogram(aes(color = survived, fill = survived),
                position = "identity", bins = 30, alpha = 0.4) +
  scale_color_manual(values = c("#00AFBB", "#E7B800")) +
  scale_fill_manual(values = c("#00AFBB", "#E7B800")) +
  theme(text = element_text(size=20))
```



# Modelo de probabilidad lineal

A continuación modelamos la probabilidad de sobrevivir con regresión de **mínimos cuadrados ordinarios**

En primer lugar cambiamos la naturaleza de la variable sexo, transformandola en dummy. Esto por:

**Primera advertencia**: no se puede hacer una regresión (mínimos cuadrados) con un factor como dependiente. Se puede forzar haciendo "como si" la variable fuera continua con valores 0 y 1.

```{r}
# Generar dummy sexo
str(tt$sex)
tt$sex_f<-tt$sex #respaldo de la variable
tt <- tt %>% mutate(sex=recode(sex, "Hombre"=0, "Mujer"=1), label="Mujer")
str(tt$sex)
```

```{r}
reg_tit=lm(tt$survived ~ tt$sex)
```

```{r results='asis', echo=FALSE}
stargazer::stargazer(reg_tit, type="html",omit.stat = c("ser", "f"))
```


**Promedio de supervivencia por sexo**


```{r results='asis', echo=FALSE}

tt <- tt %>% mutate(survived_n=recode(survived,
"No sobrevive"=0, "Sobrevive"=1))
print(xtable(compmeans(tt$survived_n,tt$sex_f, plot=FALSE), digits=c(0,3,0,2)),type="html")


```

- El valor del intercepto=0.205 (0.21 aproximado) es el valor predicho para la categoría de referencia "hombre".

- El $\beta$ de sexo (mujer) =0.547 sumado al intercepto equivale al promedio de supervivencia de mujeres

## Problemas regresión lineal para dependientes dicotómicas

```{r echo=FALSE,fig.height=6}
ggplot(data = tt, aes(x = as.numeric(sex), y = survived_n)) +
  geom_point(aes(color = as.factor(survived_n)), shape = 1) +
  geom_smooth(method = "lm", color = "gray20", se = FALSE) +
  theme_bw()  +
  labs(title = "Regresión lineal por mínimos cuadrados",
       y = "Sobrevive") +
  theme(legend.position = "none", text = element_text(size = 20))
```

```{r echo=T}
ggplot(data = tt, aes(x = age, y = survived_n)) +
  geom_point(aes(color = as.factor(survived_n)), shape = 1) +
  geom_smooth(method = "lm", color = "gray20", se = FALSE) +
  theme_bw()  +
  labs(title = "Regresión lineal por mínimos cuadrados",
       y = "Sobrevive") +
  theme(legend.position = "none", text = element_text(size = 20))
```


Si hubieran muerto todos los menores de 20 y mayores de 40 ...
.medium[.center[
```{r echo=T}
#Recodificacion
tt$survived_n2 <-tt$survived_n
tt$survived_n2[tt$age>40]<-0
tt$survived_n2[tt$age<20]<-1

#gráfico
ggplot(data = tt, aes(x = age, y = survived_n2)) +
  geom_point(aes(color = as.factor(survived_n2)), shape = 1) +
  geom_smooth(method = "lm", color = "gray20", se = FALSE) +
  theme_bw()  +
  labs(title = "Regresión lineal por mínimos cuadrados",
       y = "Sobrevive") +
theme(legend.position = "none", text = element_text(size = 20))

```


## Problemas regresión tradicional (OLS) para dependientes dicotómicas

- Eventuales predicciones fuera del rango de probabilidades posibles
- Ajuste a los datos / residuos: ¿Es la mejor aproximación una recta?

La regresión logística ofrece una solución a los problemas del rango de predicciones y de ajuste a los datos del modelo de probabilidad lineal


## Estimación en R: `glm`

De la misma forma que la función `lm`, con `glm` (general lineal model) tenemos que escribir la ecuación de la regresión, donde en primer lugar se fija la variable dependiente, a la derecha del simbolo `~` las variables independientes, los datos que se estan utilizaqndo, y finalmente se debe selecciónar `family="binomial"` para hacer la estimación en base a regresión logística indicando que la variable dependiente es dicotómica

```{r eval=FALSE}
modelo <- glm(dependiente ~ indep1 + indep2 + ...,
          data=datos,
          family="binomial")
```


Con la base de datos del titanic obtenemos

```{r warning=FALSE, message=FALSE}

modelo_titanic <-glm(survived ~ sex,
data = tt,family = "binomial")
stargazer(modelo_titanic, type="text")

```

La interpretación de las asociaciones se hace de la siguiente manera



Esto se puede expresar de la misma forma en términos de razón.
```{r}
427/619




```

Existen 0.69 personas  que sobreviven por cada persona que no sobrevive.

O alternativamente, por cada 100 no sobrevivientes existen 69 sobrevivientes.


```{r}
##Tambien se puede hacer la interpretación al revés
619/427
#1.119109 existen 1.12 personas que no tienen disposición de ir a votar por cada una que esta dispuesta.

```
Existen 1.45 personas que no sobreviven por cada persona que sobrevive.

o alternativamente, por cada 100 sobrevivientes, existen 145 no sobrevivientes al hundimiento del Titanic.

**La razón o ratio es el coenciente entre dos cantidades y señala cuantas veces una cantidad es mayor o menor respecto a la otra**

# Concepto de Odds
```{r}
addmargins(table(tt$survived,tt$sex))
round(prop.table(table(tt$survived,tt$sex),2),2) #perfil columna se le indica a prop.table con el segundo argumento "2"
```


Según esto el 21% de los hombres sobrevivieron al hundimiento y el 75% de las mujeres sobrevivieron.

Tambien se puede expresar en términos de razón:

la razón de los hombres que tienen de sobrevivir se puede expresar como:

$$Odds_{hombres}=\frac{p}{(p-1)}=\frac{0.21}{0.79}=0.27$$
y en R

```{r}
0.21/0.79
```
**Hay 0.27 hombres que sobreviven al titanic por cada uno que no sobrevive**

o en otros términos

**Hay 27 hombres que sobreviven al titanica por cada 100 hombres que no sobreviven**


y para mujeres

$$Odds_{mujeres}=\frac{p}{(p-1)}=\frac{0.75}{0.25}=3$$

```{r}
0.75/0.25
```

**Hay 3 mujeres sobrevivientes por cada mujere que no sobrevive al hundimiento del titanic**


El análisis que acabamos de realizar es un analisis de **Odds**

$$0dd =\frac{p}{q}=\frac{p}{1-p}$$


el término odd refiere a la razón que se establece entre la ocurriencia de un evento (o su probabilidad) respecto al suceso de su no ocurrencia.


# Concepto de Odds Ratio

La comparación de los Odds de dos grupos es conocido como **Odds Ratio (OR)**. Esto equivale a

$$\theta=\frac{odds_{1}}{odds_{2}}=\frac{\pi_{1}/(1-\pi_{1})}{\pi_{2}/(1-\pi_{2})}$$
**Propiedades:**

- Cuando X e Y son independientes $\theta=1$ ya que $odds_{1}=odds_{2}$

- El rango de posibles valores es: $0<\theta<\infty$

  -Cuando los valores van de 0 a 1, $\theta$ indica que $odds_{1}<odds_{2}$

  -Cuando los valores van de 1 a $\infty$, $\theta$ indica que $odds_{1}>odds_{2}$

- Es una medida de magnitud de asociación simétrica: un $\theta=4$ es una asociació positiva proporcional a la asociación negativa $\theta=1/4=0.25$


A través de los ratios se puede responder a la pregunta ¿Cuánto más probable es que las mujeres sobrevivan al titanic en relación a los hombres?**

```{r}
prop.table(table(tt$survived,tt$sex),2)
odd_H<-0.2051672/0.7948328
odd_M<-0.7525773/0.2474227

odd_M/odd_H

```

**La probabilidad de encontrar una mujer que sobreviva al titanic sobre una que no lo hace es de 11.78 veces respecto al caso de los varones.**

o alternativamente:

**La probabilidad de sobrevivir al titanic entre las mujeres es [(11.78-1)*100]=1078% más altas que entre los hombres**


Este término se le llama Odd ratio (o razón de ODD, o razón de momios) y puede interpretarse como una razón de probabilidades. En nuestro caso la probabilidad de encontrar entre a una mujer sobreviviente es mucho más alta que la probabilidad de encontrar a un hombre superviviente.




## Odds y Logit: algunas consideraciones



Los Odds pueden variar de 0 a $+\infty$. Teniendo en cuenta de que la probabilidad ($p$ o $\pi$ según sea la nomenclatura) varia de 0 a 1, por lo tanto cuando p está muy cerca a 1:

$$odd=\frac{p}{1-p}=\frac{1}{0}=+\infty$$

Y en el caso inverso

$$odd=\frac{p}{1-p}=\frac{0}{1}=0$$

A partir del Odd es posible definir el logit, es decir el logaritmo natural del Odd:

```{r eval=FALSE}
En regresión logística se emplea el logaritmo natural o neperiano cuya base es el número *e*, un número irracional cuyo valor aproximado es 2,718. El logaritmo natural de un número x, notado como ln(x), es el exponente al que debe ser elevado el número *e* para obtener x.
```


El logit puede tomar cualquier valor real entre $-\infty$ y $+\infty$, y permite una lectura simétrica de la relación entre proporciones.


Vamos a tomar el caso de los pasajeros del Titcanis. El 63% de los pasajeros corresponden a hombres y el 37% corresponden a mujer.
```{r}
prop.table(table(tt$sex))
(odd_h<-0.6290631/0.3709369)
(odd_m<-0.3709369/0.6290631)

```

Se definomos *p* como la proporción de hombres, el odd será de 1.695876(0.6290631/0.3709369), mientras que si definimos *p* como la proporción de mujeres, el odd será de  0.5896656(0.3709369/0.6290631)

Cuando *p* es menor que *q*, el Odd se moverá entre 0 y 1. mientras que cuando $p>q$ el odd se moverá entre 1 y $+\infty$.

Sin embargo, mediante a la transformación logarítmica del odd los valores son comparables sin importar cuál sea la categória tomada para el cálculo de la proporición.

```{r}
log(odd_h)
log(odd_m)

```

En los siguientes gráficos se puede observar la comparación en el comportamiento de las odds y de logit en relación a las distintos valores que puede asumir la probabilidad

```{r warning=FALSE, message=FALSE,results='asis'}
#se cargan paquetes más especificos
library(hrbrthemes)
library(plotly)
library(babynames)
library(viridis)

#ajustamos una variable de probabilidades y sus respectivas transformaciones a odds y logit
p<-seq(0,1,by=0.01)
odd<- p/(1-p)
logit<- log(p/(1-p))
dat<- as.data.frame(cbind(p,odd,logit))


dat %>%
  ggplot( aes(x=p, y=odd)) +
    geom_line(color="#69b3a2") +
    ggtitle("odd segun valores de p") +
    ylab("odd") +
    theme_ipsum()

dat %>%
  ggplot( aes(x=p, y=logit)) +
    geom_line(color="#69b3a2") +
    ggtitle("logit segun valores de p") +
    ylab("logit") +
    theme_ipsum()


```

```{r}
m0<-lm(as.integer(survived)~sex,data=tt)
stargazer::stargazer(m0, type="text")



modelo_titanic<-glm(survived~sex,data=tt, family = "binomial")


summary(modelo_titanic)
stargazer::stargazer(modelo_titanic, type="text")
stargazer::stargazer(modelo_titanic,apply.coef = exp,
          apply.se   = exp,
          covariate.labels = "Mujer",
          dep.var.caption = "Variable dependiente",
          dep.var.labels = "Sobrevivío",
          type = "text")



```

# Ajuste

## Devianza

- Devianza =-2*log likelihood: Se utiliza como una medida de los residuos generados por el modelo, comparando con el modelo nulo (sin predictores). En general si disminuye, el modelo es mejor

```{r}
modelo_titanic$null.deviance # devianza modelo sin predictores
modelo_titanic$deviance # devianza modelo con predictores
```
## Test de razón de verosimilitud

Compara las verosimilitudes del modelo con otro con menos predictores

```{r}
null_titanic=glm(survived~1, data=tt, family=binomial)

anova(modelo_titanic, null_titanic, test ="Chisq")

```

La diferencia entre los modelos es estadísticamente significativa con una probabilidad $p<0.01$. Por lo tanto el modelo con predictores (sexo) ofrece un mejor ajuste a los datos que un modelo sin predictores.

##  McFadden (pseudo) R2

Se define como: $1−[LL(LM)/LL(L0)]$, donde

- LL es el log likelihood del modelo
- LM es el modelo posterior (con predictores)
- L0 es el modelo nulo

```{r}
logLik(modelo_titanic); logLik(null_titanic)
1-(-551/-707)
```

También se puede obtener con la función `PseudoR2` de la librería `DescTools`, junto a otras versiones de pseudo R2s, como "Nagelkerke", "CoxSnell" y "Effron".

## Akaike (AIC)

AIC - Akaike information criteria, evalua la calidad del modelo a través de la comparación con otros modelos penalizando por la inclusión de predictores (análogo al R2 ajustado):

$$AIC=-2(log-likelihood)+2K$$

Donde K= número de parámetros del modelo (regresores + intercepto)

```{r}
logLik(modelo_titanic)

2*551

```
$$AIC=-2(-551)+2(2)=1102+4=1106$$

En sí mismo no es interpretable, solo como criterio comparativo: menor AIC es mejor fit.
